臺灣高等法院高雄分院刑事判決　　　　　　　　九十二年度重上更(五)字第五一號
　　上　訴　人　台灣高雄地方法院檢察署檢察官
　　被　　　告　乙○○
　　選任辯護人　李慶榮
　　　　　　　　孫守濂
右上訴人因被告違反貪污治罪條例案件，不服臺灣高雄地方法院八十八年度訴字第二
七八號中華民國八十九年二月二十三日第一審判決（起訴案號：臺灣高雄地方法院檢
察署八十七年度偵字第一三三一三號），提起上訴，經判決後，由最高法院第五次發
回更審，本院判決如左：
      主  文
原判決撤銷。
乙○○連續依據法令從事公務之人員，侵占公有財物，處有期徒刑伍年，褫奪公權肆
年。柴油肆佰柒拾柒公升，應予追繳發還被害人高雄市政府，如全部或一部無法追繳
時，應追徵其價額或以其財產抵償之。
      事  實
一、乙○○於民國（下同）七十五年間起，至八十七年間止，任職高雄市政府工務局
    養護工程處（下稱高雄市政府養工處）技工，負責公務車輛所使用油票之購買、
    保管及發放等職務，為依據法令從事公務之人員。詎乙○○竟意圖為自己不法之
    所有，並基於概括之犯意，利用其職務上之機會，自八十五年十二月間某日起，
    至八十六年六月間某日止，在高雄市政府養工處，連續將保管之如附表所示柴油
    油票三百二十二張（共計一萬二千八百八十公升，總價額為新臺幣十六萬六千九
    百零四元）予以挪用，而侵占入己。其後於八十六年九月三十日，始向中國石油
    股份有限公司購買一萬二千四百零三公升之柴油油票（總價額為新台幣十五萬七
    千五百十九元，含稅二千四百八十一元，共計十六萬元）自動繳回。嗣於八十七
    年五月十一日，經法務部調查局高雄市調查處發覺約談，乙○○乃自白侵占公有
    柴油油票，並於同年月十八日，在高雄市調查處自白侵占公有柴油油票之正確時
    間及數量。
二、案由法務部調查局高雄市調查處移送臺灣高雄地方法院檢察署檢察官偵查起訴。
      理  由
一、訊據被告乙○○矢口否認有侵占公有財物之犯行，辯稱其於八十六年九月間，因
    清點得知保管之柴油油票不明情形短缺，因而自行購買柴油油票補足，並無挪用
    侵占之行為，又其在高雄市調查處之自白，並非出於自由意志，與事實不符等語
    。
二、經查，被告於七十五年間起，至八十七年間止，任職高雄市政府養工處技工，負
    責公務車輛所使用油票之購買、保管及發放等職務，為依據法令從事公務之人員
    ，並於八十五年十二月間某日起，至八十六年六月二十日止，購入附表所示柴油
    油票三百二十二張（共計一萬二千八百八十公升），且附表所示柴油油票未經公
    務車司機領取使用而短缺，被告乃於八十六年九月三十日，向中國石油股份有限
    公司購買一萬二千四百零三公升之柴油油票繳回等事實，有高雄市政府養工處車
    輛購油料統計表、中國石油股份有限公司台灣營業總處高雄營業處電子計算機統
    一發票附卷（見調查卷第十二、十三頁、偵查卷第十七頁）及柴油油票領用登記
    簿扣案可佐，並經本院勘驗扣案之柴油油票領用登記簿，領用登記簿上並無附表
    所示柴油油票領用之記載（見本院卷第一二一頁），本院更(三)審勘驗結果為有明
    顯短少情形，與本院此次勘驗結果相同，至本院更(四)審勘驗結果為未發現被告有
    填載不實之領用登記簿等情形，係指被告未積極偽造領用油票紀錄，故各次勘驗
    結果並無矛盾，又被告就上開情節亦不爭執，首堪以認定。
三、次查，被告固辯稱其於八十六年九月間，因清點得知保管之柴油油票不明情形短
    缺，因而自行購買柴油油票補足，並無挪用侵占之行為，又其在高雄市調查處之
    自白，並非出於自由意志，與事實不符等語。然：
    (一)被告於八十七年五月十一日至高雄市調查處接受約談，供稱：「．．．購油統
      計表及領用登記簿所記載之內容均係依據實際之購油數量及消耗數量所填寫，
      然結餘油料部分之油票，我私自用於個人之轎車及旅行車加油使用」、「．．
      ．就我印象中，八十六年二月間我約使用一九三張之四十公升柴油油票．．．
      八十六年四月間約使用一００張四十公升油票．．．八十六年六月間我約使用
      一０六張四十公升油票．．．至於其他我所挪用之柴油油票數量、金額及油票
      票號我已記不清楚，但我願意回去詳細清點清楚後提供貴處參考．．．」、「
      本處供公務車使用之結餘油票，均係由我負責保管存放於我辦公室之保管箱中
      ，我為了私自用於我個人之轎車及旅行車加油，故不定期由該保管箱中取出供
      我自己車子加油使用」等語（見調查卷第二頁反面～第三頁）。嗣於八十七年
      五月十八日，被告復主動前往高雄市調查處供稱：「．．．我於八十七年五月
      十一日供述之調查筆錄中有關挪用柴油之數量，經我回去核對後有所出入，在
      此我要提出更正。」、「經我詳細核對本養工處油料領用登記簿後，我實際挪
      用之柴油油票為八十五年十二月間使用十張四十公升油票，票號Ｚ00000
      0000至Ｚ000000000，八十六年二月間使用九十三張四十公升油
      票，票號自Ｚ000000000號至Ｚ000000000，八十六年二月
      間使用九張四十公升油票，票號Ｚ000000000號至Ｚ0000000
      00，八十六年二月間使用十張四十公升油票，票號Ｚ000000000至
      Ｚ000000000，八十六年四月間使用一百張四十公升油票，票號Ｚ0
      00000000號至Ｚ000000000，八十六年六月間使用一百張四
      十公升油票，票號Ｚ000000000號至Ｚ000000000號，以上
      共計使用柴油油票（面額四十公升）三百二十二張，計一萬二千八百八十公升
      ，總金額十六萬六千九百零四元。」等語（見調查卷第四頁反面～第五頁）。
      且核與高雄市政府養工處車輛購油料統計表所記載有購入附表所示柴油油票及
      柴油油票領用登記簿上未記載附表所示柴油油票領用紀錄之情相符。
    (二)又經本院前審調閱被告在高雄市調查處詢問錄影帶，被告於詢問過程中，有抽
      菸、喝水，應對自如，並無施強暴、脅迫、疲勞訊問之情形，筆錄記載亦與供
      述內容無異，有本院勘驗筆錄在卷足憑（見本院更一卷第四七、四八頁），且
      證人即調查員謝智皓於本院前審亦證稱：「當日訊問從上午九點到下午四點半
      ，中間有休息吃午飯」等語（見本院更二卷第五十五頁），已無從證明被告之
      自白係出於強暴、脅迫、疲勞訊問等不正之方法，而非出於自由意志。況參諸
      被告於八十七年五月十一日第一次接受約談後，其後於八十七年五月十八日，
      被告在高雄市調查處，仍自白挪用保管之柴油油票，且詳細更正、補充侵占公
      有柴油油票之正確時間、數量，並提供中國石油股份有限公司台灣營業總處高
      雄營業處電子計算機統一發票附卷之情，而衡諸一般常情，被告身為從事公務
      之人員，當知侵占公有財物係涉及貪污罪嫌，罪刑重大，苟被告於八十七年五
      月十一日第一次接受約談時，受有強暴、脅迫、疲勞訊問等不正之方法，而非
      出於自由意志自白，被告豈有於相隔七日後反更為詳盡之侵占自白，而未提出
      異議或選任辯護人保障自身權利，被告此舉實令人費解，尤難認被告在高雄市
      調查處之自白非出於自由意志。
    (三)再被告在高雄市調查處二次就侵占柴油油票之數量及公升數之自白雖非一致，
      惟被告於八十七年五月十一日第一次接受詢問時，距八十六年六月間最後挪用
      柴油油票時間，已相隔近一年，被告於第一次接受詢問時不能精確敘述挪用之
      時間、數量，其後被告經核對後，始於八十七年五月十八日供述侵占公有柴油
      油票之正確時間、數量，此乃情理之然，況被告二次就是否侵占公有柴油油票
      之重要點均自白一致，被告之自白即難認有不一致之重大瑕疵。
    (四)參以領油登記簿之記載方式，被告均係依日期、領用油票號碼依序記載，並無
      錯落記載之情，是被告於記載領用油票號時，如前後不能連貫，被告當無未察
      覺而及時查證之理，且附表所示柴油油票各係十張、九十三張、九張、十張、
      一百張、一百張連號，全部價額高達十六萬餘元，以保管公有財物公務員之一
      般注意義務，當無已經領用而連續疏漏未記載之可能。再依長庚紀念醫院高雄
      醫學中心診斷證明書所載，被告之母陳郭萬足曾於八十五年十二月十八日、八
      十六年一月十五日、二月五日、三月五日、四月三十日、五月二十八日門診、
      八十六年五月三十日至三十一日急診、八十六年五月三十一日至同年六月七日
      住院（見偵查卷第十三頁），總計急診住院九日、門診七日，縱均由被告請假
      接送就醫，亦不致因此造成公務廢弛而連續疏未記載油票領用之情形。又證人
      魏錦雄、丘陶、郭馨黛、楊建興、陳照直均結證稱其等於被告請假期間未代理
      核發油票等語（見原審卷第一一０頁反面～第一一二頁、本院上訴卷第三八、
      三九頁），復無職務代理人疏未記載油票領用之可能發生。另被告供述其保管
      之柴油油票係放置保管箱中，苟附表所示柴油油票係遭他人竊取，被告竟未向
      上呈報及報警處理，被告所為亦有悖常情。
    (五)至被告於高雄市調查處自白連續挪用侵占汽油油票等語，但被告其後於辦理移
      交時，汽油油票尚多出八千餘元，業據證人即高雄市政府養工處第三科第一股
      股長楊建興於偵查中結證在卷（見偵查卷第二十四頁反面），被告此部分固有
      不實。然被告有否侵占柴油油票及有否侵占汽油油票，乃屬不同之二行為，自
      不得以被告自白侵占汽油油票與事實不符，即認被告自白侵占柴油油票亦非實
      在。況被告侵占柴油油票之自白可認為實在，已如前述，被告侵占柴油油票之
      自白乃不因侵占汽油油票之自白不實而受影響。另被告自白侵占柴油油票供自
      己所有小客車及旅行車使用一節，經查證結果，被告擁有ＸＥ─九七五六號及
      二八六─四五三七號之自用小客車二部，使用之燃料種類均為高級汽油，而由
      被告配偶陳蔡麗淑任負責人之富味香食品有限公司所使用之ＵＹ─八九一三號
      廂型自用小客貨車，係登記股東林清賢所有，亦使用汽油為燃料等事實，有高
      雄市監理處八十八年三月十九日八十八高市監二字第七０二七號函附被告所有
      上開二車之車籍資料、台灣省公路局高雄監理所八十八年三月三十日八八高監
      一字第八八０八七一一號函、行車執照影本、汽車車籍查詢在卷可稽（見原審
      卷第二十三、三十一～四五、五一～五二頁），是被告自白侵占柴油油票供自
      己所有小客車及旅行車使用等語，雖亦不能證明與事實相符。惟被告侵占柴油
      油票事實，既如前述，而被告侵占柴油油票後如何使用，乃對犯罪所得之處分
      問題，並不影響被告侵占公有財物犯罪之成立，故被告就侵占柴油油票之用途
      未詳實說明，並不影響其自白侵占之真實性。
    (六)證人楊建興於偵查中雖證稱審計部高雄市審計處及政風室，偶而會抽查油票，
      核對均相符等語（見偵卷第二十四頁反面～第二十五頁反面），又高雄市政府
      養工處固函稱高雄市審計處每年均派員抽查核對財務收支等項目，自八十四年
      至八十六年三年間，並無審計處審核通知有關油料缺失之資料，亦有高雄市政
      府養工處八十八年四月二十一日八八高市工養三字第五三五二號函在卷（見原
      審卷第六四頁）。但高雄市政府養工處政風室自八十五年一月，迄八十六年十
      一月間，除於八十六年一月十一日曾會同會計室稽核被告所掌管之公務用油外
      ，並未會同審計處、財政局抽查被告所掌管之公務用油，而審計部高雄市審計
      處於八十五、六年間辦理高雄市政府工務局養護工程處財務收支抽查，並未將
      油票經管情形列為抽查項目，致未對被告所保管之油票實施盤點，此有上開高
      雄市政府養工處函及審計部高雄市審計處九十二年七月十八日九二審高處三字
      三０三四二號函足憑（見原審卷第六四頁、本院卷第一００頁）。是證人楊建
      興之證言，尚無從據為有利被告之認定。再高雄市政府養工處政風室於八十六
      年一月十一日會同會計室稽核被告所掌管之公務用油結果，短缺柴油二千六百
      公升，有高雄市政府養工處政風室於八十六年一月十三日簽呈可佐，至高雄市
      政府養工處第三科第一股股長楊建興於翌日（八十六年一月十四日）固以便條
      紙簽註短缺之柴油二千六百公升原係權宜交由執行南星專案股代為核發，嗣已
      全數收回等語（見原審卷第六六頁）。然附表所示編號一所示柴油油票確實於
      八十五年十二月間至八十六年六月間無領用記錄，而不明短缺，有扣案領油登
      記簿可按（見柴油三股八十四年一月至八十五年十二月領油登記簿）。足認證
      人楊建興之行政監督、查核未臻週密確實，亦不足據以認定被告無侵占柴油油
      票。
    (七)被告雖辯稱其於八十六年九月間發現油票短缺，即自行補足差額，足見無不法
      所有之意圖及犯行等語。然侵占公有財物罪為即成犯，被告於將所保管之公有
      柴油油票變易為所有之意思時，其侵占犯行即已成立，至於被告其後出於自發
      性而予以回補，亦不影響已成立之罪責。
    綜上所述，被告侵占附表所示之公有柴油油票，事證明確，犯行堪以認定。
三、核被告所為，係犯貪污治罪條例第四條第一項第一款之侵占公有財物罪。被告先
    後多次侵占，時間緊接，所犯罪名相同，顯係出於概括之犯意為之，為連續犯，
    爰依刑法第五十六條之規定以一罪論。又被告行為後，已於被發覺前之八十六年
    九月三十日購買十六萬元之柴油油票回補，且於高雄市調查處調查中自白犯罪，
    另被告犯罪期間，適其母因病經常就醫，醫療費用增加，尚需養育稚齡子女三人
    ，食指浩繁，有戶口名簿影本在卷可按（見原審卷第三０頁），因而一時失慮，
    致罹重典，其犯罪情狀，客觀上顯可憫恕，本院認量處法定最低刑，仍嫌過重，
    爰依刑法第五十九條規定減輕其刑。至按犯貪污治罪條例第四條至第六條之罪，
    在偵查中自白，如有所得並自動繳交全部所得財物者，減輕其刑，該條例第八條
    第二項前段定有明文。本件被告於偵查中固自白犯行，但其所得財物未全部繳交
    ，自無依貪污治罪條例第八條第二項前段規定減輕其刑，公訴人認被告已自動繳
    交全部所得財物，應依上開規定減輕其刑，尚有未洽。再被告於侵占公有財物犯
    行完成後，為掩飾其犯行，明知保管之柴油油票有短少，仍在職務上所掌之月報
    表、總報告表為不實之登載後行使，自足以生損害於高雄市政府對於公有財物管
    理之正確性，此部分所為，雖涉犯刑法第二百十六條、第二百十三條之行使公務
    員登載不實公文書罪嫌，但應屬侵占後另一犯罪行為，而與侵占罪尚無牽連犯裁
    判上一罪之關係，此部分既未經檢察官起訴，本院自無從審判，併予敘明。
四、原審不察，遽予無罪之諭知，自有未洽。檢察官上訴意旨，指摘原判決不當，非
    無理由，自應予撤銷改判。爰審酌被告身為公務員，不思廉潔自恃，竟侵占職務
    上所保管之油票，惟念其前無不甲素行，有台灣高等法院被告全國前案紀錄表在
    卷足憑，且因母經常就醫，醫療費用增加，尚需養育稚齡子女三人，乃一時失慮
    ，致罹重典，犯罪後亦曾自白，其後已補回十六萬元之柴油油票等一切情狀，量
    處如主文所示之刑，並依法宣告褫奪公權四年。被告侵占之柴油油票共一萬二千
    八百八十公升，已自動繳交一萬二千四百零三公升，尚有犯罪所得財物四百七十
    七公升柴油油票未繳交，應依法諭知追繳發還高雄市政府，如全部或一部不能追
    繳時，追徵其價額或以其財產抵償之。
據上論斷，應依刑事訴訟法第三百六十九條第一項前段、第三百六十四條、第二百九
十九條第一項前段、貪污治罪條例第二條前段、第四條第一項第一款、第十條第一項
、第二項、第十七條、刑法第十一條、第五十六條、第五十九條、第三十七條第二項
，判決如主文。
本案經檢察官朱文彬到庭執行職務。
中    華    民    國      九十三      年      三      月     二十二   日
                              臺灣高等法院高雄分院刑事第五庭
                                  審判長法官  曾永宗
                                        法官  陳明富
                                        法官  郭玫利
右正本證明與原本無異。
如不服本判決應於收受本判決後十日內向本院提出上訴書狀，其未述上訴理由者，
並得於提起上訴後十日內向本院補提理由書狀（均須按他造當事人之人數附繕本)「
切勿逕送上級法院」。
                                      書記官  鄭靜芳
中    華    民    國      九十三      年      三      月     二十二   日
附錄本判決論罪科刑法條
貪污治罪條例第四條第一項第一款：
有左列行為之一者，處無期徒刑或十年以上有期徒刑，得併科新臺幣一億元以下罰金
：
一、竊取或侵占公用或公有器材、財物者。
